【裁判字號】    99,交聲,315
【裁判日期】    990210
【裁判案由】    聲明異議
【裁判全文】
臺灣高雄地方法院交通事件裁定         99年度交聲字第315號
原處分機關  交通部公路總局高雄區監理所
異  議  人  甲○
上列受處分人因聲明異議案件，交通部公路總局高雄區監理所98
年12月4 日所為之處分（原處分：高監自裁字裁80-N00000000號
），聲明異議，本院裁定如下：
    主  文
原處分撤銷。
甲○汽車駕駛人，駕駛汽車經測試檢定酒精濃度超過規定標準，
應接受道路交通安全講習。
    理  由
一、原處分意旨略以：異議人即受處分人甲○於民國97年5 月25
    日1 時0 分駕駛車號2S-7107 自用一般小客車，行經高雄縣
    岡山鎮○○路、大德一路口，經警員攔停進行酒測，因呼氣
    值達1.0mg/L 而當場填掣高警交字第N00000000 號舉發違反
    道路交通管理事件通知單，舉發違規，經原處分機關認定「
    汽車駕駛人酒精濃度超過規定標準（0.55以上）」違規事實
    明確，而依道路交通管理處罰條例第35條第1 項第1 款暨違
    反道路交通管理事件統一裁罰基準及處理細則第43條、第44
    條、第67條規定開立裁決書裁處罰鍰新台幣（下同）4 萬95
    00元，吊扣駕駛執照12個月，並施以道安講習云云。
二、異議人則以：異議人固於上揭時地酒後駕駛上揭自小客車遭
    警員製單舉發，但異議人當日駕駛自小客車，業經法院判刑
    ，原處分機關卻吊扣異議人之聯結車職業駕駛執照12個月，
    此影響異議人生活甚鉅云云，為此聲明異議，請求撤銷原處
    分關於吊扣駕駛執照12個月部分。
三、按法院審理時應先確定受處分人是否確有交通違規行為事實
    ，再決定原處分機關所適用之法律有無錯誤。從而，受處分
    人於聲明異議狀雖僅記載就吊扣駕駛執照部分聲明異議，其
    餘部分並未提及，惟該罰鍰及施以道路交通安全講習部分與
    其交通違規行為是否存在既無從分離，法院自應予以審理。
    否則，如法院審理結果，認其交通違規行為不存在，則僅能
    將原處分關於吊扣駕駛執照部分予以撤銷改判，其餘部分因
    認未經聲明異議而確定，致生無交通違規行為，而遭處罰鍰
    及施以道路交通安全講習之不合理現象。又聲明異議，屬一
    種司法救濟途徑，由法院審查受處分人所涉之違規事實是否
    成立，及原處分所適用之法條是否正確、裁罰是否適當，因
    法院負有司法審查之作用，對原處分失當時，應自為處分。
    酒後駕車只有一個交通違規行為，而且有關其處罰效果之罰
    鍰、吊扣駕駛執照與施以道路交通安全講習等與該交通違規
    行為是否存在均無從分離，自應就罰鍰、吊照及安全講習等
    處罰效果，為一併重新諭知（臺灣高等法院暨所屬法院98年
    法律座談會刑事類提案第23號意旨參照）。經查：
  (一)異議人於上揭時地駕駛上揭自小客車，因酒精濃度超過規定
    標準，而遭警當場舉發，嗣又經原處分機關裁處異議人罰鍰
    4 萬9500元、吊扣駕駛執照12個月，並施以道安講習等情，
    及異議人因同一事件經本院以97年度審交簡字第2174號判處
    有期徒刑6 月確定之事實，及異議人僅有聯結車職業駕駛執
    照，並無小型車普通駕駛執照等情，為原處分機關及異議人
    所不爭執，並有上開違反道路交通管理事件裁決書、舉發違
    反道路交通管理事件通知單影本、汽車駕照基本資料、本院
    97年度審交簡字第2174號判決書、台灣高等法院被告前案紀
    錄表各一紙，附卷可稽，堪認為事實。
  (二)按道路交通管理處罰條例第68條於94年12月14日修正，並自
    95 年3月1 日施行，修正前規定：「汽車駕駛人，因違反本
    條例及道路交通安全規則之規定，受吊扣或吊銷駕駛執照處
    分時，吊扣或吊銷其持有各級車類之駕駛執照」，修正後規
    定：「汽車駕駛人，因違反本條例及道路交通安全規則之規
    定，受吊銷駕駛執照處分時，吊銷其持有各級車類之駕駛執
    照」，將原規定之吊扣行為人所持有之各級車類駕駛執照等
    規定刪除，考其修正理由，乃舊法將違規駕駛人所持有各級
    車類之駕駛執照一併吊扣，失之過酷，影響人民工作及生活
    甚鉅，故修正後乃規定吊扣駕駛執照處分時，不再吊扣其持
    有各級車類之駕駛執照，僅得吊扣違規或違法當時所駕駛車
    種之駕駛執照（臺灣高等法院暨所屬法院97年法律座談會刑
    事類提案第40號意旨參照）至於實際執行面，可由交通主管
    機關於職業大貨車駕駛執照上或電腦檔存資料，註記吊扣自
    用小客車駕照，而為限制車類級別之駕駛資格，尚不得因受
    處分人無較低等級之駕照可供吊扣，即率爾代以吊扣較高等
    級之駕照或完全不予處罰（臺灣高等法院暨所屬法院98年法
    律座談會刑事類提案第23號意旨參照）。是本件異議人因酒
    後違規駕駛自小客車，依法僅能吊扣異議人小型車普通駕駛
    執照，不得代以吊扣其他種之駕駛執照，而異議人既無小型
    車普通駕駛執照可供吊扣，異議人前揭違規行為，雖非不罰
    ，但原處分就吊扣異議人駕駛執照12個月部分無法執行。原
    處分機關關於該部分之處分，即無從維持。
  (三)按一行為同時觸犯刑事法律及違反行政法上義務規定者，依
    刑事法律處罰之，但其行為應處以其他種類行政罰或得沒入
    之物而未經法院宣告沒收者，亦得裁處之；前項行為如經不
    起訴處分或為無罪、免訴、不受理、不付審理之裁判確定者
    ，得依違反行政法上義務規定裁處之，行政罰法第26條定有
    明文。本條文之規定，乃明定對於人民違反公法上義務之行
    為，除因處罰之性質與種類不同，必須採用不同方法而為併
    合處罰，以達行政目的所必要者外，不得重複處罰之原則，
    以落實大法官釋字第503 號解釋揭示之「一行為不得重複處
    罰」之現代民主法治國家之基本原則，此由本條文之立法理
    由記載：「一行為同時觸犯刑事法律及違反行政法上義務規
    定時，由於刑罰與行政罰同屬對不法行為之制裁，而刑罰之
    懲罰作用較強，故依刑事法律處罰，即足資警惕時，實無為
    一事二罰再處行政罰之必要。且刑事法律處罰，由法院依法
    定程序為之，較符合正當法律程序，應予優先適用。但罰鍰
    以外之沒入或其他種類行政罰，因兼具維護公共秩序之作用
    ，為達行政目的，行政機關仍得併與裁處」即明。是刑事被
    告經法院循審判程序判處罰金或得以易科罰金之拘役或有期
    徒刑，應均得以援用行政法罰第26條第1 項之規定，免於處
    以行政秩序罰之雙重不利益。查異議人上開酒後駕車之行為
    ，係屬同時觸犯刑事法律及違反行政法上義務規定之行為，
    且前經緩起訴處分確定，依上開說明，原處分機關依道路交
    通管理處罰條例第35條第1 項第1 款之規定，對異議人上開
    違規行為予以裁罰時，除其行為應處以其他種類行政罰即施
    以道安講習部分仍得予以裁處外（吊扣駕駛執照12個月部分
    ，原處分無從維持，業如前述），就罰鍰部分，自不得再予
    科處，而對於異議人予以重複處罰。
  (四)至原處分機關裁處異議人施以道安講習部分，屬其他種類且
    無從由上開緩起訴處分所替代之行政裁罰，於法並無不合。
  (五)從而，異議人就原處分聲明異議，關於罰鍰及吊扣駕照部分
    ，非無理由。本件受處分人酒後駕車一個交通違規行為，處
    罰項目與其交通違規行為是否存在既無從分離，法院自應予
    以審理。原處分裁罰受處分人罰鍰及吊扣駕照不當，自應將
    原處分全部撤銷，另為妥適裁定如主文第二項所示。
四、據上論斷，應依道路交通案件處理辦法第20條前段，裁定如
    主文。
中    華    民    國    99    年    2     月    10    日
                    交通法庭    法  官  施盈志
以上正本證明與原本無異。
如不服本裁定應於送達後5日內向本院提出抗告狀。
中    華    民    國    99    年    2     月    10    日
                                書記官  林雅婷

司法院資訊處製作；財團法人民間司法改革基金會備份。
